【裁判字號】    96,訴,3294
【裁判日期】    970218
【裁判案由】    毒品危害防制條例等
【裁判全文】
臺灣高雄地方法院刑事判決              96年度訴字第3294號
公  訴  人  臺灣高雄地方法院檢察署檢察官
被      告  乙○○
選任辯護人  蘇志成律師
上列被告因違反毒品危害防制條例等案件，經檢察官提起公訴（
96年度偵字第14056 號），本院判決如下：
    主  文
乙○○犯轉讓第四級毒品罪，處有期徒刑陸月，如易科罰金，以
新臺幣壹仟元折算壹日。減為有期徒刑參月，如易科罰金，以新
臺幣壹仟元折算壹日。扣案含第四級毒品勞拉西泮（Lorazepam
）之白色藥丸陸佰粒均沒收。
被訴運輸第四級毒品、私運管制物品進口、輸入禁藥部分均無罪
。
    事  實
一、乙○○與其丈夫前有失眠問題，於不詳時地，向從事藥品經
    銷之友人蔡增德購入一罐內含1,000 粒白色藥丸之安眠藥物
    ，供其等需要時服用。嗣因其朋友甲○○亦經常失眠，知悉
    乙○○前曾從事健康食品及保養品之銷售業務，乃打電話向
    乙○○告知此情，乙○○得預見該購入之安眠藥為管制藥品
    ，可能含有毒品成分，竟仍基於轉讓第四級毒品之不確定犯
    意，於96年1 月間某日，在高雄縣路竹鄉某小吃店前，將上
    開實際上含有第四級毒品勞拉西泮（Lorazepam） 成分之白
    色藥丸1 罐（罐內剩餘600 粒，以夾鍊袋30只分裝為30包，
    置於其所有之手提紙袋內），無償交與甲○○服用。嗣於96
    年1 月23日晚上某時，甲○○駕車外出，疑因精神恍惚而發
    生車禍，其男友謝文上懷疑乃服用上開乙○○轉讓之白色藥
    丸所導致，逕將上開藥丸送請高雄縣政府衛生局轉送行政院
    衛生署管制藥品管理局鑑定後函轉警方循線查獲。
二、案經高雄縣政府警察局湖內分局報告臺灣高雄地方法院檢察
    署檢察官偵查起訴。
    理  由
壹、本判決所憑之證據：
    按被告以外之人於審判外之言詞或書面陳述，除法律有規定
    者外，不得作為證據；又被告以外之人於審判外之陳述，雖
    不符刑事訴訟法第159 條之1 至第159 條之4 之規定，而經
    當事人於審判程序同意作為證據，法院審酌該言詞陳述或書
    面陳述作成時之情況，認為適當者，亦得為證據，刑事訴訟
    法第159 條第1 項、第159 條之5 第1 項分別定有明文。本
    件檢察官、辯護人及被告於審理程序時，就判決內所引用各
    項傳聞證據，均明示同意有證據能力（見本院卷第19、85頁
    ），本院審酌各該證據均非違法取得，與待證事項具關聯性
    ，證明力亦非明顯過低等情，認適當作為本案之證據。
貳、有罪部分：
一、被告於上揭時地將該白色藥丸交與甲○○，嗣該白色藥丸經
    送衛生署管制藥品管理局鑑定結果，確實含有第四級毒品勞
    拉西泮（Lorazepam） 成分等情，業據證人甲○○於本院審
    理時證述明確，並有行政院衛生署管制藥品管理局管檢字第
    0960001324號鑑定書1 份附卷可稽，則被告確有將含第四級
    毒品之上開藥丸轉讓與甲○○之事實，自堪認定。
二、被告於本院審理時固已坦承有將上開藥丸交與甲○○之事實
    ，惟矢口否認有何轉讓第四級毒品之犯行，辯稱：該藥丸是
    因為失眠向友人蔡增德購買，不知道有毒品成分云云。經查
    ：
（一）按刑法第13條第1 項明定：「行為人對於構成犯罪之事實
      ，明知並有意使其發生者為故意」。同條第2 項明定「行
      為人對於構成犯罪之事實，預見其發生，而其發生並不違
      背其本意者，以故意論」。蓋以認識為犯意之基礎，無認
      識即無犯意之可言，但不論其為「明知」或「預見」，皆
      為故意犯主觀上之認識，只是認識之程度強弱有別，行為
      人有此認識進而有「使其發生」或「任其發生」之意思，
      則形成犯意，前者為確定故意或直接故意，後者為不確定
      故意或間接故意。除法文明定以「明知」為犯罪構成要件
      時，須行為人主觀上對於客觀犯罪構成要件要素之認識有
      直接故意或確定故意，始能成立犯罪外，不論行為人出於
      上開何種型態之故意，均無礙於犯罪之成立。
（二）本件被告雖辯稱不知道轉讓給甲○○之安眠藥含有毒品成
      分，但於本院準備程序時，已另供稱「我知道安眠藥品係
      管制藥品，但我不知道是哪一種管制藥品」等語（見本院
      卷第18頁），可知被告對於向蔡增德所購入之安眠藥係管
      制藥品，已有預見。而藥品之所以應受管制，自係藥品含
      有毒害性、成癮性等成分，或其藥效特殊，足以造成其他
      社會之危害，故有阻其自由流通之必要，此為一般身心智
      識健全之人應有之認知。被告年值青壯，有高職畢業學歷
      （參見卷內其個人基本資料查詢結果），精神狀態、智識
      健全，對此自無不知之理。何況被告對於提供該藥品之友
      人蔡增德，多所顧忌，稱其「勢力很大，擔心說出實情將
      連累家人」等語（見本院卷第18頁），可知於被告眼中，
      該蔡增德之友人非屬循規蹈矩、正派從事之人，益徵被告
      對於該藥品來源是否正當、內容是否可能含有毒品成分等
      情，主觀上係存有相當之疑慮。準此以言，自不能認被告
      對該藥品實際上含有第四級毒品成分一節毫無認識。被告
      辯稱不知該藥品有毒品成分云云，不足採信。
（三）綜上所述，本件雖不能證明被告主觀上確知轉讓與甲○○
      之安眠藥含有第四級毒品勞拉西泮（Lorazepam） 之成分
      ，但仍出於容任此種結果發生之不確定故意，而將該藥品
      轉讓與甲○○之事實，已灼然甚明。本案事證明確，被告
      犯行，堪以認定，應依法論科。
三、核被告所為，係犯毒品危害防制條例第8 條第4 項之轉讓第
    四級毒品罪。被告轉讓與甲○○之毒品共有600 粒，重量經
    鑑定時秤重結果含夾鍊袋30只合計驗餘重量達69.81 公克，
    此觀上開衛生署管制藥品管理局鑑定書之記載即明，已達93
    年1 月7 日行政院院臺法字第0930080551號所定加重其刑之
    標準（轉讓第四級毒品淨重達20公克以上），爰依毒品危害
    防制條例第8 條第6 項之規定加重其刑。審酌被告將含第四
    級毒品之管制藥品隨意轉讓他人，數量非少，實屬不該；惟
    其並無犯罪前科，有臺灣高等法院被告前案紀錄表在卷可參
    ，素行尚佳，犯罪動機係幫助甲○○順利入眠，並非惡劣，
    亦無其他利得等一切情狀，量處如主文所示之刑。被告既為
    初犯，犯罪情節非重，亦查無牟利之意，爰諭知以新臺幣
    1,000 元折算一日，以資懲儆。又被告犯罪後，中華民國九
    十六年罪犯減刑條例業於96年6 月15日修正公布，並自同年
    7 月16日施行。本件被告犯罪時點係在96年4 月24日減刑基
    準日之前，復無同條例第3 條、第5 條限制減刑之除外情形
    ，爰依該條例第2 條第1 項第3 款規定，減其上開宣告刑期
    二分之一，並諭知相同易科罰金之折算標準。扣案之白色藥
    丸600 粒均驗有第四級毒品勞拉西泮（Lorazepam） 成分，
    有如上述，該毒品為毒品危害防制條例第11條之1 禁止無正
    當理由持有之違禁物，而同條例第19條第1 項所稱「供犯罪
    所用或因犯罪所得之物」，並不包括毒品本身（最高法院95
    年度台上字第911 號判決意旨參照），故應依刑法第38條第
    1 項第1 款之規定宣告沒收（鑑驗耗用之毒品既已滅失，自
    無庸宣告沒收）。另扣案之夾鍊袋30只、藥罐1 個及手提紙
    袋1 只，均因被告轉讓而屬甲○○所有之物，故均不予宣告
    沒收。
四、至本案審理過程，因證人甲○○證述扣案藥品係向被告「買
    得」，又其是否為藥事法所規定之禁藥須進一步查明，而當
    庭告知被告可能另涉犯毒品危害防制條例第4 條第4 項之販
    賣第四級毒品、藥事法第83條之轉讓禁藥等罪嫌。其中販賣
    第四級毒品部分，雖證人甲○○到庭證稱藥丸是向被告買的
    等語，與偵查中所述一致，但其警詢中已明確陳稱「她還沒
    有告訴我這些藥要多少錢」等語（見警卷第6 頁），偵查中
    先後2 次具結證述，復改稱「有拿錢給她，但是忘了多少錢
    」等語，前後已見反覆。本院審理時經辯護人及檢察官多次
    詰問，雖亦堅稱向被告買得，但仍陳稱價格記不得了，經一
    再詰問，方稱「那時候謝文上拿一萬元給我，我分開拿來買
    ，吃藥以後就精神不好，所以不知道」，嗣經審判長補充訊
    問，再稱「就是一萬元還有剩下錢，剩下一、二千元左右」
    等語（見本院卷第45-49 頁），乃稱購買金錢係謝文上提供
    。但謝文上於偵查中具結證稱「我沒有看到甲○○向乙○○
    買藥。我知道這件事，是我一名朋友打電話告訴我的，說甲
    ○○吃了藥，精神恍惚」等語（見偵查卷第9 頁），可以推
    知謝文上並未提供金錢向被告購買藥物。而謝文上乃將藥物
    送鑑定而舉發本件之關鍵角色，如藥物係其提供金錢給甲○
    ○購買，自無隱瞞實情之必要。據此，甲○○指稱藥物係向
    被告購買等語，有前後矛盾之瑕疵，難認與事實相符。又關
    於扣案藥丸是否為禁藥一節，依檢察官函請衛生署管制藥品
    管理局鑑定結果，略認「檢體『Z00000000 』雖檢出
    Lorazepam 成分，而列屬管制藥品條例第3 條所稱之第四級
    管制藥品，但非屬藥事法第22條第1 項第1 款所規範之禁藥
    。復查含該Lorazepam 成分藥品，非列屬藥事法第22條第2
    項但書之自用藥品」等情，有該署96年7 月18日衛署藥字第
    0960030873號鑑定書在卷可按。惟為查明是否另屬未經核准
    擅自輸入之禁藥，而有藥事法第22條第1 項第2 款前段所規
    定之禁藥之可能，經本院依職權函詢結果，該局略覆稱「藥
    品之輸入或製造，依藥事法之規定，應向本署申請查驗登記
    ，並經核領藥品許可證後，始得輸入或製造。經檢視案內所
    附資料暨案物Z00000000 ，該檢體僅稱『白色圓形錠』白色
    錠劑，無法據以判定該藥品之來源」等語，亦有該署96年2
    月14日管證字第0960001324號鑑定書各1 份附卷足參。查本
    件扣案藥品係以被告所有白色空白藥罐裝填，被告陳稱原包
    裝藥罐已因搬家時丟棄，且扣案藥品是否被告自泰國輸運入
    境一節，核屬不能證明（詳如後述），職故，自不能遽認該
    藥丸屬藥事法第22條第1 項第1 款或第2 款所規定之禁藥。
    綜上，被告此部分經告知可能成立之罪名，縱與被訴事實之
    基本社會事實同一，但既均屬不能證明，自無變更起訴法條
    而另予論罪之問題，又非檢察官起訴之論罪法條，自亦不得
    另諭知其無罪，均併此敘明。
參、無罪部分：
一、公訴意旨另以：被告基於運輸及走私第四級毒品、擅自輸入
    禁藥之故意，於95年4 月1 日自高雄國際機場搭乘B7081 號
    班機前往泰國，委託某不詳姓名年籍之泰籍友人，在泰國以
    不詳金額購買含有勞拉西泮（Lorazepam） 成分之白色藥丸
    1 罐，並於同年4 月5 日自泰國搭乘B7082 號班機由高雄小
    港國際機場入境臺灣。因認被告涉有毒品危害防制條例第4
    條第4 項運輸第四級毒品、懲治走私條例第2 條第1 項私運
    管制物品進口及藥事法第83條第1 項輸入禁藥等罪嫌。
二、按「犯罪事實應依證據認定之，無證據不得認定犯罪事實」
    、「不能證明被告犯罪者，應諭知無罪之判決」，刑事訴訟
    法第154 條第2 項、第301 條第1 項分別定有明文。申言之
    ，犯罪事實之認定應憑證據，如未能發現相當證據，或證據
    不足以證明，自不能以推測或擬制之方法，作為裁判基礎（
    最高法院40年台上字第86號判例意旨參照）；且認定犯罪事
    實所憑之證據，雖不以直接證據為限，間接證據亦包括在內
    ，然而無論直接證據或間接證據，其為訴訟上之證明，須於
    通常一般之人均不致有所懷疑，而得確信其為真實之程度者
    ，始得據為有罪之認定，倘其證明尚未達到此一程度，而有
    合理之懷疑存在而無從使事實審法院得有罪之確信時，即應
    由法院為諭知被告無罪之判決（最高法院76年台上字第4986
    號判例意旨參照）。
三、公訴意旨認被告涉有上開被訴之罪嫌，係以被告於警詢及偵
    查中有關扣案藥丸係在泰國向泰籍友人購買並搭機攜回臺灣
    之自白、被告入出境資訊連結作業查詢表1 紙及該藥丸經衛
    生署管制藥品管理局鑑定含有第四級毒品勞拉西泮（
    Lorazepam） 成分之鑑定書為主要論斷之依據。被告於本院
    審理時固坦承該藥品為其所有，並轉讓與甲○○之事實，惟
    堅決否認有何上開被訴之犯行，辯稱：事實上該藥丸是向一
    位蔡增德之友人購買的，當時因為怕連累他，而且他的勢力
    很大，可以探聽到我在哪裡，所以我會怕連累到我的家人等
    語。經查：
（一）扣案之白色藥丸含有第四級毒品勞拉西泮（Lorazepam）
      成分，並由被告轉讓與甲○○等事實，業經認定並論罪如
      上。而被告雖於警詢及偵查中均大致供稱「該藥丸是去泰
      國玩時，託一位朋友代為購買，朋友是泰國人，因有失眠
      問題，該泰國朋友提供服用該藥丸，覺得很有效」等語（
      見警卷第9 頁、偵查卷第14頁）；復依卷附被告入出境資
      訊連結作業查詢表內容載示，其於95年4 月1 日自高雄國
      際機場出境前往泰國，同年月5 日入境返回高雄，而與被
      告上開「藥丸是自泰國攜入」之陳述似有相合。
（二）惟依證人甲○○於偵查中證稱「被告賣藥給我有2 次，第
      一次是在我朋友所經營靠近路竹的麵攤、第二次是在我家
      把藥交給我」等語（見偵查卷第23頁）；復到庭證稱「先
      後向被告買過2 次安眠藥，2 次分別是在95年初及95年尾
      買的」等語（見本院卷第45頁），關於被告是否確有販賣
      之情，尚乏積極證據佐證，有如上述，惟其中被告確有先
      後2 次交付甲○○安眠藥之事實，則與本院調查該證據時
      被告所陳相符（見本院卷第90頁）。而依上開被告入出境
      紀錄顯示，被告於93年至96年間，只95年4 月1 日入境泰
      國1 次，可知被告取得安眠藥之來源，至少非僅泰國朋友
      一端，否則被告即無法於95年初即交付不詳之安眠藥與甲
      ○○服用。準此以言，被告於本院審理時否定前開扣案藥
      丸係自泰國友人取得之說，改稱係買自國內之另一朋友蔡
      增德，並稱蔡增德係從事藥品生意經銷，因畏懼連累家人
      ，不知事態嚴重，始於警偵為不實之陳述，並可提供資料
      ，請求對蔡增德另行偵查等語，即非無採信餘地。
（三）實際上，被告上開入出境之紀錄，僅能證明被告當時入境
      泰國之情，尚不能直接證明被告入境泰國並自泰國友人取
      得扣案藥品而輸運入境等事實。而被告於警詢及偵查中供
      稱扣案藥品係泰國朋友提供，並非空泛指稱得自不詳之人
      。因此，如果確有該泰國朋友，其姓名、年籍、居住何處
      等資料，似均非無法藉由訊問被告後加以察查，用為被告
      供述憑信性之佐證。起訴意旨所憑證據，除被告上開警詢
      及偵查中之自白及其入出境紀錄外，並無其他補強證據可
      資供參，而證人甲○○上開證詞又與被告到庭相異之陳述
      有若干相合，本院自無法僅憑上開證據即遽認被告先前不
      利於己之陳述為屬實。
（四）綜上所述，被告是否確有自泰國輸運該含第四級毒品勞拉
      西泮（Lorazepam） 成分之藥丸入境一節，依卷內證據及
      本院調查結果，仍存有合理之懷疑，尚不能使本院獲致有
      罪判決之確切心證。此一情節既屬不能證明，依前引法文
      及判例意旨，被告被訴毒品危害防制條例第4 條第4 項運
      輸第四級毒品、懲治走私條例第2 條第1 項私運管制物品
      進口及藥事法第83條第1 項輸入禁藥等被訴之犯行，自均
      應為無罪之諭知。
據上論斷，應依刑事訴訟法第299 條第1 項前段、第301 條第1
項，毒品危害防制條例第8 條第4 項、第6 項，刑法第41條第1
項前段、第38條第1 項第2 款，刑法施行法第1 條之1 ，中華民
國九十六年罪犯減刑條例第2 條第1 項第3 款、第7 條，判決如
主文。
本案經檢察官林妙蓁到庭執行職務。
中    華    民    國    97    年    2     月    18    日
                  刑事第五庭  審判長法  官  黃建榮
                                    法  官  蘇揚旭
                                    法  官  李嘉益
以上正本證明與原本無異。
如不服本判決應於收受本判決後10日內向本院提出上訴書狀，並
應敘述具體理由，如未敘述上訴理由者，應於上訴期間屆滿後20
日內補提理由書狀於本院（均須按他造當事人之人數附繕本）「
切勿逕送上級法院」。
中    華    民    國    97    年    2     月    18    日
                                    書記官  郭南宏
附錄本案論罪法條全文：
毒品危害防制條例第8條：
轉讓第一級毒品者，處1 年以上7 年以下有期徒刑，得併科新臺
幣1 百萬元以下罰金。
轉讓第二級毒品者，處6 月以上5 年以下有期徒刑，得併科新臺
幣70萬元以下罰金。
轉讓第三級毒品者，處3 年以下有期徒刑，得併科新臺幣30萬元
以下罰金。
轉讓第四級毒品者，處1 年以下有期徒刑，得併科新臺幣10萬元
以下罰金。
前四項之未遂犯罰之。
轉讓毒品達一定數量者，加重其刑至二分之一，其標準由行政院
定之。


司法院資訊處製作；財團法人民間司法改革基金會備份。
